行　政　法　院　判　決　　　　　　　　　　　　　　八十八年度判字第七三八號
　　原　　　告　加拿大商．魁北克水力公司
　　　　　　　　　　　　　　　.
　　代　表　人　甲○○○○○○.
　　訴訟代理人　陳文郎　律師
　　　　　　　　劉法正　律師
　　被　　　告　經濟部智慧財產局
右當事人間因發明專利申請事件，原告不服行政院中華民國八十七年七月七日台八十
七訴字第三四○八九號再訴願決定，提起行政訴訟，本院判決如左︰
　　主  文
原告之訴駁回。
　　事  實
緣原告前於民國八十二年四月七日申請第00000000號發明專利，復於八十四
年六月六日以部分專利範圍申請分割為第00000000號「一種於電化學電池之
陽極處使鈰（III）氧化成鈰（Ⅳ）之方法」發明專利，主張援用原案申請日八十二年
四月七日，經被告（原名經濟部中央標準局，八十八年一月二十六日改制）審查，於
八十六年四月二十一日以（八六）台專（伍）○四○四七字第一一四九二八號專利再
審查審定書為應不予專利之處分，原告不服，循序提起行政訴訟。茲摘兩造訴辯意
旨如次：
原告起訴意旨及補充理由略謂︰一、本件第00000000號「一種於電化學電池
之陽極處使鈰（III）氧化成鈰（Ⅳ）之方法」發明專利申請事件，原告之代表「丹尼
斯‧瑟里思」因公司內部人事異動而由「蕭恩－雷尼‧馬可」接任，爰依行政訴訟法
第三十三條、民事訴訟法第一百七十條、第一百七十五條、第一百七十六條規定為承
受訴訟之聲明，合先明。二、「既知已公開使用者之改良」亦可受到發明專利的保
護：專利法的立法目的，即該法總則第一條所制定的，「係為鼓勵、保護、利用發明
與創作，以促進產業發展。」而產業的發展方向，則包括了新技術的開發與既有技術
的改良，此等改良包含有如何提高既有技術的效率或者解決既有技術所存在的問題等
等多方面。因此，不論是就立法宗旨或者產業保護的角度以觀，皆未有既知使用者加
以改良不可獲得發明專利的問題。更何況，在專利公報上所核准有關習知技術之改良
發明，比比皆是，該等改良包含對習知方法或習知裝置改良之發明。因此，即便是針
對既知已公開使用者之改良，亦可受到發明專利的保護，其是不言自明。因此，專利
法第十九條所規定之技術思想上之高度創作，並非以該發明是否是習知技術的改良作
為探究的依據，而是應以該發明的發明目的、實施該發明的技術手段及其達成的功效
等方面，來探究所請發明的技術特徵，是否係為熟習該項技術者，基於習知技術教示
內容，即可推知。有關一發明是否屬習知技術所可推知者，即一發明的進步性的探究
方式，被告八十三年十月頒布之專利審查基準第二章專利要件第四節部分判斷進步性
之基本原則，闡示甚詳。其中述及「．．．3.判斷發明有無進步性時，應確實依據發
明所屬技術領域，以及申請專利當時之技術水準檢索申請當日之前之既有技術及＼或
知識作為引證資料，以研判發明之技術手段之選擇與結合，如其選擇與結合具有困難
度，並非為熟於該項技術者所能輕易完成者，即具有進步性．．．」；更進一步於「
判斷方式」中提及「判斷是否能輕易完成時，應注意下列事項：１、文獻之組合應注
意事項(1)應假設熟習該項技術者，如遭遇申請專利發明所欲解決的問題時，是否能輕
易組合所引證之文獻之技術內容以解決問題。．．．」。且在第五節審查應注意事項
第１點即明示「進步性之審查，不可逕用申請人引證的關聯性最深的前先技術據以核
駁，應確實依據引證案資料所載之技術或知識，針對發明之技術內容、綜合發明之目
的、功效，研究是否克服選擇或結合之困難度，而獲得突出的技術特徵或顯然的進步
，加以判斷。」職是之故，對於一發明是否具有進步性當以發明申請當時之技術背景
，以客觀之衡量標準為依據，且不可逕用申請人引證的關聯性最深的先前技術據以核
駁。三、被告就本案之進步性之審查，顯未依循前審查基準，而有違法不當；(一)本案
之發明為揭露一種於電化學電池之陽極處使鈰（III）氧化成鈰（Ⅳ）之方法，該方法
包含使含有鈰（III）離子之電解液流以近似湍流或湍流之流速流過該陽極，該陽極包
含一具有一邊緣與二側面之導電平板與一通常呈平面之平行於且電氣接觸於該二側面
之一者的導電性延展網片。本系爭案發明之目的即在於提供氧化芳族及烷基芳族化合
物以形成含有羰基反應產物之方法，其包含將鈰（Ⅳ）與有芳族或烷基芳族化合物的
反應流在高度攪拌中作用。由於在該氧化過程中，該鈰離子會被還原成鈰離子（III）
，再利用使該鈰離子（III）之電解液以近於湍動或湍流條件，流過位在該電池中之具
有上述導電平板與網片的陽極，因而使得鈰離子（Ⅳ）經由電解反應再生，例如該離
子溶液以相對於陽極為大於○‧二五公尺＼秒的速度，經由電解再生。且，以本發明
之特定反應條件可以達到能量效率之提高，同時因鈰再生和鈰＼有機反應之結合，可
達到足夠之電化學效率，而運用在工業上。(二)被告所再提出之引證案，即美國專利第
0000000、0000000及0000000號、與Spotnitz等人在 J.Appl.
Electro-chem 90(2),1990，p.209 上所發表之文獻「 Mediated Electrosynthesis
With Cerium(IV)In Methanesulfonic Acid」，皆係為在本案說明書中有關本發明相
關背景一節所述及者，即為原告所引證的關聯性最深的先前技術。被告僅利用該等前
案，逕以否定本案可專利性，如此審查方式即已有違於上述的審查應注意事項第一點
所規範者。(三)被告在考量該等前案效力時，完全未就在本案說明書所陳引證案在工業
化上所遭遇的各種缺失與問題詳加考量。例如，本案說明書第３及４頁中述及，即習
知所揭示之反應方式在工業應用上仍具有不可工業化實施之問題。而本系爭案完全跳
脫習知技術的窠臼，而揭示上述的問題，將具有本案揭示令該鈰離子以特定之反應條
件流過具有本案結構的電極，即不會有上述不可實施之問題，如此的方法不但可達到
能量效率之提高，同時因鈰再生和鈰＼有機反應之結合，可達到足夠之電化學效率，
而可克服習知電化效產不佳的問題。為進一步說明該等專利前案及文獻與系爭發明之
方法的差異，原告將該等專利前案述明如下：美國專利第0000000號為揭露利
用改良之電化學氧化方法氧化芳基及烷基取代之芳族化合物以形成及芳族醛或酮化
合物，其係藉由將芳基及烷基之芳族化合物與甲烷磺酸鈰接觸，其中該甲烷磺酸鈰具
有至少一‧五至九莫耳濃度由烷磺酸之自由酸及至少○‧二莫耳鈰離子濃度。此專利
前案之目的為提供具有良好產量及高選擇性之所欲及芳族醛或銅產物以提供在許多
已知目的之使用。美國專利第0000000號為揭露類似前述美國專利第0000
000號之方法，其亦為利用改良之電化學氧化方法氧化芳基及烷基取代之芳族化合
物以形成及芳族醛或酮化合物，其係藉由在含有有機共溶劑之弱酸溶液中將芳基及
烷基之芳族化合物與甲烷磺酸鈰接觸，其中該共溶劑在反應狀況下具有至少二百分比
溶解度且對酸及氧化狀況為惰性的。此專利揭露之方法特徵在於水性一有機性共溶劑
系統，其中同時具有低濃度甲烷磺酸及高濃度甲烷磺酸鈰分散其中。美國專利第00
00000號亦為揭露類似前述美國專利第0000000號之方法，其亦為利用改
良之電化學氧化方法氧化芳基及烷基取代之芳族化合物以形成型化合物，其係藉由
在催化量鉻陽離子存在下使用含有鈰氧化劑之酸性水溶液中將芳基及烷基之芳族化合
物轉型為型化合物。此專利前案之目的為提供具有良好產量及高選擇性之所欲型
產物以提供在許多已知目的之使用。Spotnitz等人在 J. Appl. Electrochem 90(2),
1990，P.209 上所發表之文獻「Mcdiated Electro-synthesis With Cerium（Ⅳ）In
Methane-sulfonic Acid 」亦為述及甲磺酸鈰的水溶液及甲磺酸之使用，藉將反應組
合物與甲磺酸鈰之溶液接觸以氧化芳族及烷基取代之芳族化合物而形成含羧基化合物
。故，雖在前述美國專利及相關文獻中述及以電化學氧化方法將芳基及烷基取代之芳
族化合物與甲磺酸鈰接觸，而氧化以形成及芳族醛或酮化合物，但在習知技藝中使
用此等鈰離子以進行有機化合物之氧化作用，因為無法產生可以電化學再生之相對濃
度之氧化溶液，且硫酸鈰及硫酸亞鈰之溶解度有限，使得以電化學再生缺乏效率。故
鈰溶液與多環芳烴之間的反應無法工業化。例如，因溶解度低，其係使用低於１莫耳
之鈰離子，故需要相當大之反應容器。若欲提高濃度就必須配合有昂貴之電解液及複
雜之分離步驟。而本案所揭示的方法，既無上述溶解度的問題，又無較昂貴之電解液
及複雜之分離步驟，僅是利用特定流速流體特定陽極，即可克服習知一直存在欲克服
而未能克服的問題，大幅簡化習知的解決方式。因此，如此變化係非屬熟習該項技術
者所可推知到，應是至為明顯。(四)更何況，若真如被告所稱，本案的條件係為熟習該
項技術者所可推知出，被告應輕易取得較原告所知者更為相關的前案才是。然而，由
被告一直僅能利用原告主動揭露之前案，而未能獲致進一步其它的資料來佐證其立論
。此一事實更得以說明，本案並非如被告所稱的，係為熟習該項技術者所可推知。四
、被告既已同意本案屬〞改良〞，則已同意本案具有不同於習知技術之處且已提供優
於習知技術之功效。而本案的技術特徵，即在於本案發明利用本案所界定之特定反應
條件可以達到能量效率之提高，同時因鈰再生和鈰＼有機反應之結合，可達到足夠之
電化學效率，而運用在工業上，俾克服習知無法應用於工業化的問題。而不論基於前
開之各別引證案或將其組合之，在其中皆未教示本發明之技術思想，熟於此項技藝
人士亦無法推衍出本發明。因此，被告實不宜於未詳查本案發明實質特徵及所提供之
功效，逕否定本案發明之可專利性。五、原告提出本案之美國對應申請案已獲准美國
專利之事實，僅為強調本案在美國專利局審理期間，美國審查委員亦提出美國專利第
0000000、0000000及0000000號、及Spotnitz等人在 J. Appl
.Electrochem 90(2),1990，P.209上所發表之文獻「Mediated Electrosynthesis Wi
-th Cerium(Ⅳ)In Methanesulfonic Acid」為本案之相關前案，但經由美國專利局
之詳加審查，仍同意本案之專利性，且本系爭案在美國專利審查期間所呈送之說明書
與本案說明書之揭露內容實質相同，雖曰中、美二國專利制度不盡相同，但對於專利
之實質要件並無二致，故本案已獲准美國專利之事實應為本案之技術思想具有可專利
者之另一具體佐證。六、原告在起訴狀指出，一發明是否是習知技術的改良與該發明
是否具有專利性無。探究一發明是否具有可專利性，依法所應考量的僅是，一發明
所揭示的技術內容是否為熟習該項技術者所可輕易推知者，即該發明之進步性。被告
在八十三年十月所頒佈用以規範審查方式之專利審查基準，曾對此規定甚明。在該專
利審查基準中，有如下的規範，一發明之可專利性，應申請當日之前之既有技術及＼
或知識作為引證資料，且不可以申請人引證的關聯性最深的先前技術據以核駁。亦係
有如是的規範，方能俾避免審查方式因人而異，而造成對發明之技術為不正確結論，
由被告在審理過程，所提的唯一核駁證據僅僅是原告在申請時就已陳報之最相關前案
可知，被告用法均與被告所規範的審查方式相背違。七、就技術層次而言，本案所請
求的電化學方法係有別於美國專利第0000000號，而為具有技術思想之高度創
作：(一)被告在評量該等前案內容時，完全未就該前案所遭遇到之技術上不可克服的問
題，詳加探究。誠如原告在起訴狀指出，習知技藝在使用此等鈰離子以進行有機化合
物之氧化作用時，因為無法產生可以電化學再生之相對濃度之氧化溶液，且硫酸
鈰及硫酸亞鈰之溶解度有限，使得電化學再生缺乏效率。故鈰溶液與多環芳烴之間的
反應無法工業化。而本案首揭利用特定流速流體特定陽極的方法可克服習知一直未能
克服的問題。本案不但無習知因溶解度而無法量產的問題，亦無及昂貴之電解液及
複雜之分離步驟。因此，本案方法係非屬熟習該項技術者所可推知者，應至為明顯。
(二)若真如被告所稱，本案的條件係為熟習該項技術者所可推知出，被告應輕易取得較
申請人所知者更為相關的前案才是。然而，由被告一直僅能利用申請人主動陳報之前
案，而未能獲致進一步其它的資料來佐證其立論以觀，此一事實更得以說明，本案絕
非如被告所稱，係為熟習該項技術者所易於推知者。八、被告答辯書中，全盤否定美
國相關案獲准專利之佐力的指稱與論點，亦頗多有違常理之處。專利法本身係為一繼
受法，不論是本案的專利制度或審查基準皆是源自於國外的相關規定或規範。再者，
就我國專利法所規範之專利實質要件而言，不論是新穎性、進步性、實用性或揭露充
分性等實體要件上，我國亦與其它國家並無二致。因此，本案已獲准美國專利之事實
，應充足構成本案專利之具體佐證。九、綜上所述，本系爭案所揭露之「一種於電化
學電池之陽極處使鈰（III）氧化成鈰（Ⅳ）之方法」係為具有高度技術思想之創作合
各項專利要件之發明，灼然明甚。被告誤解本案發明主要精義及特徵，且未對本案所
獲致的優異功效作客觀評量所致。本案所申請之「一種於電化學電池之陽極處使鈰（
III）氧化成鈰（Ⅳ）之方法」發明，確為符合專利法之規定。為此，請判決撤銷原處
分及一再訴願決定等語。
被告答辯意旨略謂︰一、本案「一種於電化學電池之陽極處使鈰（III）氧化成鈰（Ⅳ
）之方法」，查原告不否認以電化學氧化方法將芳基及烷基取代之芳族化合物與甲磺
酸鈰接觸而氧化以形成及芳族醛或酮化合物為已知，是以本案僅依循既有之專利模
式加以改良其反應條件而已，難謂技術思想的高度創作。二、凡熟悉化工技術者皆知
電池接近於湍流，在電極表面上有極高速率之質量傳送，亦表禦在電極端鈰離子濃度
之效應，可以達到能量效率之提高；因鈰再生和鈰＼有機反應之結合，可達足夠之電
化學效率，並非無法推衍而得，難謂技術思想之高度創作，不符合發明專利之要件。
三、再審查審定書之引證美國專利第0000000號案已述及利用改良之電化學氧
化方法以鈰離子氧化芳基及烷基取代之芳族化合物，則本案利用電化學電池之方法，
非屬技術思想高度之創作。四、本案所屬「改良」是為熟悉化工技術者皆知而能推衍
得者，如前二所述。本案係有關於改良已知文獻中所述方法的速度和效率，只是對既
知已公開使用者之改良，未具技術思想之高度創作，難謂發明。五、原告欲取得我國
之專利，應遵守我國之專利規範，並遵重我國之專利制度，因各國法制及審查基準不
同，是以本案相對應案已獲准美國專利，難執為有利本件之論據。原告之訴為無理由
，請判決駁回等語。
　　理  由
按稱發明者，謂利用自然法則之技術思想之高度創作，為專利法第十九條所規定。同
法第二十條第二項復規定，發明係運用申請前既有之技術或知識，而為熟習該項技術
者所能輕易完成時，雖無同條第一項所列情事，仍不得申請取得發明專利。查，本件
原告於八十二年四月七日以其「以鈰為媒介之間接式電合成」係使氧化芳族和烴基芳
族化合物生成含羰基反應產物之方法，包括應用高度混合，將四價鈰與含芳族或烴基
芳族化合物之反應物流作用，繼之於電池中，在近湍流或湍流條件下，以相對於陽極
之溶液高速度，藉電解再生已還原之鈰離子。為完成電解之理想電池結構，應用湍流
促進之陽極裝置，使陽極電解液於上述條件下流過陽極，及一減少面積之陰極，無需
使用離子交換薄膜即可將陽極區及陰極區隔開等情，向被告申請發明專利。案經被告
編為0000000號審查，以八十二年八月十一日台專（伍）○四○三三字第一二
七一○一號專利審定書審定不予專利。旋原告於八十四年六月六日申請將申請專利範
圍第八項至第十項分割改為各別申請案，並變更發明名稱為「一種於電化學電池之陽
極處使鈰（III）氧化成鈰（Ⅳ）之方法」。被告重編為第00000000號，依專
利法第三十二條第二項後段規定續行再審查結果，以美國第0000000號、第0
000000號及第0000000號專利案（以下分別稱引證一、二、三)中 Kreh
等人述使用在水溶甲磺酸中之鈰離子間接氧化有機化合物；Spotnitz等人進一步
述此部分於 J.Appl.Electrochem.90(2),1,P209所發表之文獻 Mediated Electrosyn
thesis with Cerium(Ⅳ)in Methane-sulfonic Acid（以下稱引證四），引證四業已
揭露使用甲磺酸鈰之水溶液及甲磺酸，藉反應化合物與甲磺酸鈰溶液接觸以氧化芳族
和烴基取代之芳族化合物成為含羰基化合物。本案僅針對上述方法之速度和效率加以
改良，非屬技術思想之高度創作，依專利法第十九條及第二十條第二項規定，應不予
專利。原告不服，起訴主張：既知已公開使用專利之改良，亦可受發明專利之保護。
因此，專利法第十九條規定之技術思想上之高度創作，並非以該發明是否是習知技術
改良，作為探究之依據。本案發明之特定反應條件可以達到能量效率之提高，同時因
鈰再生和鈰＼有機反應之結合，可達到足夠之電化學效率，而運用在工業上。而引證
案，即美國專利第0000000、0000000及0000000號、與Spotni
tz等人在J.Appl.Electro-chem 90(2),1990，p.209上所發表之文獻「Mediated Ele-
ctrosynthesis With Cerium(IV)In Methane-sulfonic Acid 」，皆係為在本案說明
書中有關本發明相關背景一節所述及者，即為原告所引證的關聯性最深的先前技術。
被告僅利用該等前案，逕以否定本案之專利性，除證明被告原處分，於法有違外，更
足以證明被告所稱本案為熟習該項技術者所易於推知，為不實之推測。本案屬改良，
已具不同於習知技術，且已提供優於習知技術之功效，自應准予發明專利申請云云。
經查，本案「一種於電化學電池之陽極處使鈰（III）氧化成鈰（Ⅳ）之方法」，查原
告不否認以電化學氧化方法將芳基及烷基取代之芳族化合物與甲磺酸鈰接觸而氧化以
形成及芳族醛或酮化合物為已知，是以本案僅依循既有之專利模式加以改良其反應
條件而已，難謂技術思想的高度創作。本案所屬「改良」，是為熟悉化工技術者皆知
而能推衍得者。本案係有關於改良已知文獻中所述方法的速度和效率，只是對既知已
公開使用者之改良，未具技術思想之高度創作，難謂發明。又本案說明背景一節雖引
用引證案之資料，惟因引證一揭示藉由芳基及烷基之芳族化合物與甲烷磺酸鈰接觸，
提供具有良好產量及高選擇性之及芳族醛或酮產物；引證二利用改良之電化學氧化
方法，藉鈰離子氧化芳基及烷基取代之芳族化合物形成及芳族醛或酮化合物；引證
三在鉻離子存在下使用含有鈰氧化劑之酸性水溶液將芳基及烷基之芳族化合物轉化為
型產物；引證四業已提及使用甲磺酸鈰之溶液及甲磺酸，將反應組合物與甲磺酸鈰
溶液接觸以氧化芳族和烴基取代之芳族化合物成為含羰基化合物；從而，本案僅係依
循習知技術加以改良其反應條件而已。引證二業已及利用改良之電化學氧化方法以
鈰離子氧化芳基及烷基取代之芳族化合物，本案利用電化學電池之方法，難謂技術思
想之高度創作。凡熟習化工技藝者皆知電池接近於湍流，在電極表面上有極高速率之
質量傳送，此表示在電極端鈰離子濃度之效應，可達能量效率之提高，鈰再生和鈰＼
有機反應之結合，可達足夠之電化學效率，並非無法推衍而得，本案非屬技術思想之
高度創作，自不得申請取得發明專利。另各國法制及專利審查基準不同，自不得以我
國專利法為繼受法，或本案相對應案已獲美國專利為由，執為本案應予發明專利之論
據。況本件於訴願程序時，經濟部曾檢具本案、引證案等相關卷證資料，送請工業技
術研究院工業材料研究所審查，該研究所亦採與上開相同理由，認依我國專利法第十
九條、第二十條第二項之規定，本案尚不足達到發明之標準等情，有該研究所八十六
年十月十四日（八六）工研材資字第一一四二號函（含審查意見書）附訴願卷足稽。
本院認該研究所之審查，由專家為之，具有公正、客觀與權威性，足供審理本件參考
。綜上所述，原告主張，核無足採，原處分，核無違誤，一再訴願決定遞予維持，亦
無不合，原告猶執前詞，聲明撤銷，為無理由，應予駁回。
據上論結，本件原告之訴為無理由，爰依行政訴訟法第二十六條後段，判決如主文。
中    華    民    國     八十八      年      三      月     二十六      日
                    行 政 法 院 第 五 庭
                                審 判 長 評  事      廖  政  雄
                                         評  事      趙  永  康
                                         評  事      沈  水  元
                                         評  事      林  清  祥
                                         評  事      劉  鑫  楨
右  正  本  證  明  與  原  本  無  異
                                         法院書記官  張  惠  美
中    華    民    國     八十八      年      三      月      三十       日
